【裁判字號】    92,聲判,9
【裁判日期】    920813
【裁判案由】    聲請交付審判
【裁判全文】
臺灣新竹地方法院刑事裁定                            九十二年度聲判字第九號
  聲  請  人  丙○○
  即告訴人
  訴訟代理人  徐原本律師
              陳偉民律師
  被      告  許蔓莉
              乙○○
              甲○○
右列聲請人因告訴被告等詐欺等案件，不服台灣高等法院檢察署檢察長駁回再議之處
分（九十二年度上聲議字第二八八號），聲請交付審判，本院裁定如左：
    主  文
聲請駁回。
    理  由
一、按告訴人不服上級法院檢察署檢察長或檢察總長認再議為無理由而駁回之處分者
    ，得於接受處分書後十日內委任律師提出理由狀，向該管第一審法院聲請交付審
    判，法院認為交付審判之聲請不合法或無理由者，應駁回之，刑事訴訟法第二百
    五十八條之一、第二百五十八條之三第二項前段，分別定有明文。
二、聲請人即告訴人丙○○聲請交付審判意旨略以：
（一）被告許蔓莉無代書資格，卻執行代書業務，在民國八十七年初，向告訴人佯稱
      其標得建設公司整批數百戶之代書業務，每件之代辦酬金新台幣（下同）五千
      元，但要繳交鉅額保證金予建設公司為由向聲請人施詐，有聲請人與該被告八
      十八年一月八日之電話譯文足以證明，原不起訴處分卻以被告許蔓莉堅決否認
      ，且聲請人亦未提出任何證據足以證明該被告確有上開謊稱之情事為不起訴理
      由之一，顯有未合。另被告許蔓莉為取信聲請人，謊稱建設公司已同意自八十
      七年三月份起按月給付五萬元，並確實按月給付至六月，但同年七月後即不再
      付，原處分竟以此事實認係採預扣利息額度之方式在匯入被告許女之帳戶，顯
      有誤會。又被告許女就先詐借之五百三十萬元，原均未開本票交聲請人，迄八
      十八年二月二十二日，其擬再詐騙一百八十萬元，始應聲請人之要求，就先前
      所借補開五百三十萬元之本票。另被告許女雖事後曾表示擬將「山海關房屋」
      設定抵押予聲請人作擔保，惟當時其已拒繳房貸，準備讓銀行法拍，房屋已無
      剩餘價值，原處分卻以此認被告許女事後猶欲彌補認被告許女於借款之初，並
      無詐騙聲請人之意圖，誠屬誤會。
（二）被告甲○○於八十八年二月二十二日曾打電話向聲請人之妻表示本票還予李某
      ，復於八十八年七月二十八日晚上打電話承認要求聲請人將錢匯入被告許蔓莉
      帳戶，伊確有收到之二百萬元，此有被告李某不爭執之電話錄音譯文足憑，復
      為臺灣新竹地方法院八十九年度易字第四七０號刑事判決所確認，原處分竟以
      聲請人所提前揭錄音譯文，均聲請人一方逕自談及，被告李某僅於電話中隨意
      附和，並未坦承直接向聲請人借款二百萬元之事，且理由亦未肯定被告李某確
      有向聲請人借款二百萬元之事實云云，顯有未合。
（三）被告甲○○於八十九年六月七日在臺灣新竹地方法院八十九年度易字第四七０
      號案件調查中對於系爭房屋何以過戶在被告許女之父即被告乙○○名下，竟無
      法回答，顯有隱情，被告許蔓莉則稱錢均為其父所出，供詞不一，又與渠等在
      本案之供詞不同，且被告許女與李某在上揭刑案審理中堅決否認有同居關係，
      但在本案偵查中卻承認有夫妻關係，前後供詞不符，足證其等均係善於說謊之
      人等語，因認臺灣高等法院檢察署檢察長九十二年度上聲議字第二八八號駁回
      再議之處分為無理由，而被告等分別涉有詐欺、誣告、贓物等犯行，爰依法檢
      具律師委任狀提出理由如上，聲請交付審判。
三、原偵查結果：
（一）本件聲請人即告訴人丙○○於九十年七月九日以被告許蔓莉、乙○○、甲○○
      涉犯詐欺等罪，向臺灣新竹地方法院檢察署檢察官提出告訴，檢察官偵查結果
      以：
（１）聲請人所指述被告許蔓莉向其借款五百三十萬部分，除提出具體匯款予許蔓莉
      之郵政匯款收據（金額各為五十萬元、一百五十萬元、一百萬元、另一筆因不
      清晰而數目不詳）四紙為證外，其餘匯款資料或因資料模糊不清，或因受款人
      並非被告許蔓莉本人，或因係聲請人個人之標會記錄，均難以作為聲請人曾經
      借款予被告許蔓莉之證明，惟因被告許蔓莉對上開借款金額並不爭執，再對照
      被告許蔓莉所提出之新竹郵局存摺一份之內容觀之，堪信聲請人確有借款五百
      三十萬元予被告許蔓莉之事實，惟此僅能推出被告許蔓莉仍積欠聲請人款項未
      還之結果，尚無法直接認定被告許蔓莉涉有聲請人所指述之詐騙財物犯行。
（２）且聲請人雖稱被告許蔓莉係以在桃園業已標得一批建築物需要押保證金，俟將
      來其賺取利潤後將加倍返還為由，向聲請人詐騙財物，然此業經被告許蔓莉堅
      決否認在卷，且聲請人亦未提出任何證據證明被告確有前開謊稱之情事，則此
      受詐騙部分之指述，即難單憑聲請人一方片面之說詞，率爾採信，復審酌被告
      許蔓莉所提出之新竹郵局存摺資料一份及其匯款予聲請人丙○○之匯款單（分
      別為十五萬元、五萬元、五萬元、五萬元）四紙內容，可信聲請人在匯款予被
      告許蔓莉時，並非將所有借款金額整筆存入，而是部分採預扣利息額度之方式
      ，再匯入被告許蔓莉之帳戶，且被告許蔓莉事後亦曾多次匯還部分款項予聲請
      人，故依此雙方金錢往來之模式觀察，被告許蔓莉主觀上顯無為自己不法所有
      之意圖存在，否則何需在借款時讓告訴人預扣利息？復主動匯還部分款項？再
      者，被告許蔓莉曾主動向聲請人提及：願將被告甲○○所購買之系爭「山海關
      」房屋設定抵押予聲請人作為擔保等語，此有被告許蔓莉所提出與聲請人對話
      之錄音帶一卷及錄音帶譯文一份在卷可憑，則依被告許蔓莉此事後欲彌補聲請
      人損失之行為觀之，更可確信被告許蔓莉在借款當時，並無詐騙聲請人之意圖
      。
（３）至聲請人認被告許蔓莉於被告甲○○告其妨礙名譽案件中，證稱：甲○○並未
      向丙○○借款二百萬元等語，而涉嫌偽證部分，雖聲請人提出三份錄音帶譯文
      及其在臺灣新竹地方法院八十九年度易字第四七０號妨害名譽案獲判無罪之刑
      事判決書為證，然觀卷附錄音帶譯文之內容，均為聲請人一方逕自談及並論定
      二百萬元係由被告甲○○所借所拿，被告甲○○僅於電話中隨意附和，並未坦
      承直接向聲請人借款二百萬元之事，是該錄音帶之內容，顯無法推論出被告甲○○曾向聲請人借款二百萬之事實，再細閱八十九年度易字第四七０號刑事判
      決，判決理由中亦未明確肯定本案被告甲○○確有向聲請人借款二百萬元之事
      實，僅以聲請人丙○○指稱被告甲○○向其借款二百萬元一事，雖不能證明該
      言論內容為真實，然因聲請人主觀上係屬有相當理由確信為真實，故不構成誹
      謗甲○○名譽之罪行，而判決其無罪，而聲請人丙○○係將二百萬元直接匯入
      被告許蔓莉之帳戶內，且其於偵訊時亦坦言：不曾直接將錢交給甲○○，因為
      不認識甲○○等語，此有偵訊筆錄附卷可稽，足見聲請人未直接交付或匯款給
      被告甲○○本人；審酌本件被告甲○○堅決否認曾向聲請人借款；及被告許蔓
      莉坦承聲請人匯入其帳戶內之二百萬元，乃其私人向聲請人借貸，而與被告甲○○毫無無關等情觀之，就該筆二百萬元之借款，應僅聲請人一人主觀認定係
      由被告甲○○所借，此外，並無積極事證可認聲請人所言為真實，則被告許蔓
      莉於前案檢察官、法官訊問時，本於所知、所見、所聞為「甲○○未向丙○○
      借錢」之證述，尚難認其係「故意」為「虛偽之陳述」，而有成立偽證罪犯行
      之可言。
（４）本案被告甲○○既不曾向聲請人丙○○借貸任何款項，且被告許蔓莉業已坦承
      系爭二百萬元部分為其私人所借，並由聲請人直接匯進其帳戶，則借貸財物之
      債權債務關係，應僅存於聲請人丙○○與被告許蔓莉之間，故不論被告許蔓莉
      事後如何運用該筆二百萬元借款，縱使用在替被告甲○○墊付「山海關」房屋
      之貸款，或事後轉交予被告甲○○花用殆盡，均與被告甲○○無涉，聲請人雖
      指述被告甲○○在竹北「真鍋咖啡館」向其借款二百萬元之事實，有被告許蔓
      莉及一紙由甲○○所簽發之三百萬元本票為證，然此業為被告許蔓莉否認在卷
      ，聲請人復未提出任何被告甲○○曾簽發本票之事證以供參酌，且被告許蔓莉
      更當庭供稱：甲○○向丙○○借款二百萬元及簽發三百萬元本票之事，我是聽
      聲請人述說的，但都是聲請人丙○○自己一人在講，實際上錢是我向丙○○借
      的，甲○○並沒有向丙○○借錢等語，有偵訊筆錄附卷可稽，審酌本件聲請人
      丙○○並未提出被告甲○○詐騙其財物之事證及借貸二百萬元之證據，則單純
      依告訴人匯款二百萬元至被告許蔓莉帳戶之事實觀之，顯無法推論出聲請人係
      受被告甲○○之詐騙始交付財物，及被告甲○○主觀上有為自己不法所有之意
      圖而施詐術欺騙聲請人之結論。
（５）又誣告罪之成立，以告訴人所訴被訴人之事實必須完全出於虛偽構成要件，若
      有出於誤會或懷疑有此事實而為申告，以致不能證明其所述之事實為真實，縱
      令被訴人不負刑責，而告訴人本身缺乏誣告之故意，亦難成立誣告罪，最高法
      院四十四年台上字第八九二號判例參照。本案如前所述，尚無具體事證可認被
      告甲○○曾向聲請人丙○○借款二百萬元，則聲請人對外不斷陳述被告甲○○
      積欠其二百萬元款項未還之行為，自使被告甲○○心生不滿，故認聲請人之指
      述有損其信用名譽，並涉有誹謗罪嫌，方提控告，顯見被告甲○○主觀上並無
      「誣告」聲請人丙○○之「故意」存在。至聲請人丙○○事後獲判其妨害名譽
      部分無罪，而不必負擔任何刑責，與被告甲○○是否另行成立誣告罪嫌之間，
      並無必然關係。
（６）則既不能證明被告許蔓莉向聲請人丙○○借款屬詐欺行為及被告甲○○曾以訛
      稱設定抵押權方式向聲請人詐騙二百萬元，被告甲○○以自己名義交付頭期款
      十萬元購買「山海關」房屋後，將房屋貸款問題全數交由被告許蔓莉處理，且
      縱使被告許蔓莉所繳交之購屋資金，係全由聲請人處取得，惟仍不得依此逕認
      被告許蔓莉與甲○○是以詐欺取得之「贓款」購買系爭房屋；依此推論可知：
      被告許蔓莉、甲○○嗣後另將房屋移轉登記於被告乙○○名下，被告乙○○亦
      不當然構成「收受贓物」罪嫌，況被告許蔓莉於偵訊時業已供稱：一開始是甲○○付十萬元訂金買下「山海關」的房子，後來甲○○說他信用貸款的部分無
      法核下，我就先拿向丙○○借的錢幫他付房屋價金，當時我和甲○○還有同居
      關係，但我怕他買下房屋後不肯賣出，會使我拿不回這筆錢，我就把房屋登記
      在我父親名下，但我父親並不知道這件事等語，有偵訊筆錄附卷可稽，核與被
      告乙○○所辯情節相符，堪信被告乙○○確實不知系爭「山海關」房屋究竟如
      何過戶到其名下，是被告乙○○並無聲請人所指述明知而收受贓物之犯行存在
      。本件聲請人空言推斷被告乙○○「明知」系爭房屋為被告許蔓莉、甲○○以
      「詐欺」得來之「贓物」購買，並予以接受登記一節，顯屬無據。
（７）故經偵查後，檢察官認本案核與刑法詐欺取財罪、偽證罪、誣告罪、贓物罪之
      構成要件有間，而純屬借貸債務之民事糾葛，聲請人應另循民事程序解決，此
      外又查無其他積極證據足認被告許蔓莉、乙○○、甲○○等人確有聲請人所指
      述之犯行，而認被告三人犯罪嫌疑不足，依刑事訴訟法第二百五十二條第十款
      規定，以九十年度偵字第五三六三號及九十一年度偵緝字第九三號為不起訴處
      分。
（二）聲請人不服，向臺灣高等法院檢察署提起再議，經臺灣高等法院檢察署檢察長
      認除偽證部分再議不合法外，其餘部分再議無理由，而以九十二年度上聲議字
      第二八八號駁回再議之聲請，其理由略以：
（１）本件聲請人以被告許蔓莉曾先後詐稱已標得二批建築物代書業務，需繳保證金
      ，將來可分利潤予聲請人，使聲請人信以為真，而陸續借予五百三十萬元，惟
      如聲請人果因有此約定，信以為真，始陷於錯誤，允以借款，則金額既非區區
      少數，理應曾探詢係何建物以憑求證，且至少亦應留下若干記錄為憑，惟聲請
      人不僅未與被告許蔓莉立下任何書面約定，對於被告許蔓莉當初係告以標得何
      建築物之代書業務更表示不知，其是否因相信將來可分利潤始允借款，已非無
      疑問，況被告許蔓莉堅詞否認以前述說法借款，聲請再議意旨所指前揭八十八
      年一月八日之電話錄音譯文，亦不足以證明被告有聲請人所提前述施詐行為，
      又聲請人自承原先均未要求被告許蔓莉就借得之款項立據，迄八十八年間始要
      求其補開五百三十萬元之本票為據，而聲請人於九十年八月八日在原署陳稱第
      一批建物之保證金係在八十七年一月底在新竹縣市銀行前借予被告一百三十萬
    元，於九十年九月二十八日到庭時，又改稱當時係拿現金二百五十萬元給她，
      現場僅有渠與許女二人，陸續所借之五百三十萬元算是投資等語，則縱使聲請
      人本身，就其提供此筆款項予被告許蔓莉之目的、經過，即有陳述不一之情形
      ，且就當初交付現金部分，聲請人亦無法提出直接證據，則聲請人竟會在被告
      許蔓莉未提供任何擔保、亦未書立借據之情況，陸續借予數百萬元之借款，甚
      至有以一、二百萬元現金係在無其他人證、書證之情形下直接交付，如非基於
      聲請人本人對被告許蔓莉之信任關係，當不致如此。而事後被告許蔓莉對債權
      金額亦未迴避，雖僅曾在八十七年三月至六月間給付聲請人二十萬元，其餘均
      無法清償，仍屬民事債務不履行之問題，尚難憑此即謂被告許蔓莉在借款之初
      有何施用詐術使聲請人陷於錯誤之詐欺犯行，至該被告事後允以設定抵押之不
      動產有無實際上之價值，並不影響其罪責之認定，原處分亦僅以之為補強之理
      由。
（２）至聲請人所稱：被告甲○○於八十七年五月間以提供土地設定抵押權為由借款
      二百萬元，聲請人匯款入被告許蔓莉帳戶後，被告甲○○不僅未依約設定抵押
      權，亦不清償借款，反謊稱其未向聲請人借款，誣告聲請人妨害名譽等節，依
      聲請人提出匯款單以觀，其係在八十七年五月二十八日、八月十四日、八月二
      十日先後匯一百萬元、四十萬元、五十五萬元入被告許蔓莉之帳戶（不足之五
      萬元，被告許蔓莉辯以係預扣之利息），而聲請人最後持有者，亦係被告許蔓
      莉簽發之二百萬元本票，被告許蔓莉復自承債之關係存在於伊與聲請人間，縱
      最初係被告甲○○表示要借，並曾簽發三百萬元之本票，但聲請人亦陳稱因不
      認識李某，因此僅願匯款入被告許蔓莉帳戶，事後亦由被告許蔓莉簽發二百萬
      元本票換回被告甲○○之三百萬元本票，則縱使被告許蔓莉仍將錢交付被告甲○○，被告甲○○亦知錢來自聲請人，惟渠二人如均認借貸關係已變為被告許
      蔓莉向聲請人所借，亦非不合理，聲請人復無法提出其他確切之憑據，前述聲
      請再議意旨所稱判決理由或電話譯文，最多亦僅能證明被告甲○○曾表示要借
      款及最後有拿到二百萬元，但不能排除因聲請人不信任李某，債務人已變成被
      告許蔓莉之可能性，被告甲○○並辯稱因錢匯給被告許蔓莉，渠無再設定抵押
      權之必要云云，亦非無據，聲請人縱有爭執，亦屬民事糾紛，其他復無積極證
      據足以證明被告二人自始既就此二百萬元有詐欺之不法意圖，仍難以事後之債
      務不履行認其二人有何詐欺犯行，被告甲○○主觀上認其並非債務人，而指聲
      請人聲稱其欠二百萬元，原處分認並無誣告之意即無不合。
（３）且既無法證明被告許蔓莉、甲○○有何詐欺犯行，則無論被告對購屋款項來源
      之說明是否一致、聲請人借出之款項是否均用於系爭「山海關」房屋，該屋自
      非「贓物」，原處分認被告乙○○無贓物罪嫌，並無不當。則原偵查案件以被
      告等人犯罪嫌疑不足，而為不起訴處分，經核並無不合，聲請人仍執前詞聲請
      再議，核無理由，應予駁回。
四、本院認定之依據：
（一）按犯罪事實應依證據認定之，無證據不得推定其犯罪事實，刑事訴訟法第一百
      五十四條定有明文。又認定不利於被告之事實，須依積極證據，苟積極證據不
      足為不利於被告事實之認定時，即應為有利於被告之認定，更不必有何有利之
      證據；且事實之認定，應憑證據，如未能發現相當證據，或證據不足以證明，
      自不能以推測或擬制之方法，以為裁判基礎；而認定犯罪事實所憑證據，雖不
      以直接證據為限，間接證據亦包括在內，然無論直接或間接證據，其為訴訟上
      之證明，須於通常一般之人均不致有所懷疑，而得確信其為真實之程度者，始
      得據為有罪之認定，若其關於被告是否犯罪之證明未能達此程度，而有合理性
      懷疑之存在，致使無從形成有罪之確信，根據「罪證有疑，利於被告」之證據
      法則，即不得遽為不利被告之認定（參最高法院三十年上字第八一六號、四十
      年台上字第八六號、七十六年台上字第四九八六號等判例），復按刑法第三百
      三十九條第一項詐欺罪之成立，以意圖為自己或第三人不法之所有，以詐術使
      人陷於錯誤，而將本人或第三人之物交付為要件，即詐欺罪之成立要件，必須
      行為人有施用詐術之行為始能成立，所謂以詐術使人交付，必須被詐欺人因其
      詐術而陷於錯誤，若其所用方法不能認為詐術，亦不致使人陷於錯誤，即不構
      成該罪（最高法院四十六年台上字第二六Ｏ號判例參照），即須行為人主觀上
      有為自己或第三人不法所有之意圖，而客觀上亦有施用詐術，始能成罪，因此
      若無積極證據足資證明行為人確有不法所有意圖並施用詐術，自不能認為成立
      詐欺罪。又刑法第一百六十九條第一項之誣告罪，在主觀方面，需申告者有使
      人受刑事或懲戒處分之意，即係以行為人意圖他人受刑事或懲戒處分，向該管
      公務員誣告者，始克當之，又所稱「誣告」即虛構事實，進而申告而言，所謂
      虛構事實，係指明知無此事實，而故意捏造者而言，是如若出於誤信、誤解或
      懷疑有此事實，或對其事實誇大其詞，或資為其訟爭上之攻擊防禦方法，或其
      目的在求判明是非曲直者，均不得謂屬誣告（最高法院二十年上字第一七００
      號、第三０七號、二十二年上字第三三六八號、四十年臺上字第八八號及四十
      四臺上字第八九二號判例意旨參照）。
（二）聲請人認定被告許蔓莉詐欺之依據為被告許蔓莉積欠伊五百三十萬元之事實，
      惟此事實僅有其供述及所錄得被告並不否認有前開欠款言詞之錄音帶為據，並
      無前開款項究係如何借得之證據，參以聲請人係陸續匯出款項交予被告許蔓莉
      ，依常理，當係有長久之借貸關係方可能陸續多次匯出款項，而所積欠之五百
      三十萬元亦係多次借款之累計，再依聲請人所提之資料，尚無法證明被告許蔓
      莉向聲請人借得前開款項，故若被告許蔓莉於借款之初即有詐欺之意，豈可能
      於事後聲請人並無確切證據證明借得款項時，仍坦承確有向聲請人借得如聲請
      人所述之款項，故而被告許蔓莉於借款之初尚難認有何施用詐術使人陷於錯誤
      之情形甚明。
（三）至聲請人指稱被告許蔓莉係以包得建物為由向其借款之詞，且參以告訴人於告
      訴狀所述之被告許蔓莉於八十七年一月初告以建物一件完成有五千元利潤，件
      數一百二十件，須押金二百五十萬元云云，顯有違常理，一件五千元，一百二
      十件至多亦僅得利六十萬元，豈可能押金為二百五十萬元，高於所得利潤數倍
      ？且被告許蔓莉亦堅決否認在卷，聲請人亦無任何憑證證明其所述之事項，且
      所述與常理不符，顯難認有該項事實之存在。
（四）至被告甲○○是否曾向聲請人借款，亦經被告甲○○堅決否認在卷，被告許蔓
      莉亦坦承前開款項均係其所借得，而聲請人亦供稱其確係將二百萬元匯入被告
      許蔓莉帳戶中，故而聲請人並無任何證據足以證明被告甲○○確曾向其借款，
      至其所提出之錄音帶究係何人於何時所錄得，聲請人亦未能提供足夠之證據足
      供參酌，且此項錄音之內容亦大皆係其問話之內容，被告甲○○並未有明確之
      回應，故亦未能以此證實被告甲○○有向聲請人借款之證明甚明。
（五）至被告甲○○與聲請人之訴訟既係本於被告甲○○之確信為之，且確亦無其他
      證據足以證明被告甲○○有向聲請人借款之事實，原偵查結果認被告甲○○所
      為並無誣告犯意，並無違誤。
（六）而聲請人所稱之款項既均係其出借予被告許蔓莉，則該款項並非係屬贓物，被
      告許蔓莉將之交付予何人或使用至何處，均非係屬贓物，故被告乙○○所為亦
      核與贓物罪之構成要件有間甚明。
（七）綜上所述，聲請人於偵查中所指摘不利被告之事證，業經檢察機關詳為調查及
      斟酌，且不起訴處分書所載理由並未違背經驗法則、論理法則或其他證據法則
      ，原處分認被告等之詐欺等行為因罪嫌不足，於法並無違誤。本件聲請交付審
      判意旨仍執前詞，對於駁回再議之處分加以指摘求予交付審判，非有理由，應
      予駁回。
四、依刑事訴訟法第二百五十八條之三第二項前段，裁定如主文。
中      華        民      國    九十二    年      八      月    十三    日
                                          審判長法官  王銘勇
                                                法官  黃美盈
                                                法官  王紋瑩
右正本證明與原本無異。
如不服本裁定，應於裁定送達後五日內向本院提出抗告狀。
                                              書記官  馮玉玲
中      華        民      國    九十二    年      八      月    十三    日


司法院資訊處製作；財團法人民間司法改革基金會備份。
